【裁判字號】    97,簡,135
【裁判日期】    971231
【裁判案由】    未分配盈餘加徵營利事業所得稅
【裁判全文】
臺中高等行政法院判決
                                       97年度簡字第135號
原      告  澤燕企業股份有限公司
代  表  人  甲○○
被      告  財政部台灣省中區國稅局
代  表  人  乙○○
訴訟代理人  丙○○
上列當事人間因未分配盈餘加徵營利事業所得稅事件，原告不服
財政部中華民國97年9月19日台財訴字第09700370780號訴願決定
，提起行政訴訟。本院判決如下︰
    主  文
原告之訴駁回。
訴訟費用由原告負擔。
    事實及理由
一、事實概要：緣原告民國93年度未分配盈餘申報，原列報未分
    配盈餘新台幣（下同）0元，經被告核定為1,165,008元，加
    徵10%營利事業所得稅116,500元，並按所漏稅額116,500元
    處0.4倍之罰鍰46,600元。原告不服，申經復查未獲變更，
    提起訴願遞遭駁回，遂提起本件行政訴訟。
二、兩造聲明：
  (一)原告聲明求為判決：復查決定及訴願決定均撤銷。
  (二)被告聲明求為判決：駁回原告之訴。
三、原告訴稱略以：
  (一)依所得稅法第102條之3、第102條之4規定，稽徵機關有協助
    營利事業申報未分配盈餘之義務，營利事業如未依限申報，
    稽徵機關有催報之義務，營利事業如於收受稽徵機關之滯報
    通知書後，如仍未依限補辦申報，稽徵機關仍有義務依查得
    之資料核定稅額，稽徵機關接到未分配盈餘申報書後，應派
    員調查。綜上，稽徵機關之法定義務為「協助申報」、「催
    報」及「調查」。而「調查」又可分為兩種，一為營利事業
    不依限申報之由稽徵機關依查得資料核定稅額，一為營利事
    業提出申報後，稽徵機關派員調查其申報之未分配盈餘與事
    實是否相符。而「不相符」部分，稽徵機關應查明漏列之金
    額，如屬損益表正確，但資產負債表誤植之情形，稽徵機關
    即有指正或更正之義務，不得卸責於營利事業。
  (二)本件之癥結為原告93年度營利事業所得稅結算申報書「全年
    所得額」為2,169,784元，「前5年核定虧損本年度扣除額」
    為0元，此有該結算申報書影本可稽。雖附於該結算申報書
    之「資產負債表」之「累積盈虧」（87年度以後餘額）為
    -1,164,972元，然此為顯而易見之誤植，在使用電腦記帳之
    現代會計作業，即應為電腦轉檔錯誤。被告承辦人員對此錯
    誤未盡審查之職責，逕予核定，原告亦據被告核定之稅額繳
    納營利事業所得稅。詎原告於94年度發現錯誤時，卻不同意
    更正，逕認原告漏報或短報未分配盈餘而處以罰鍰。又信賴
    保護原則為行政程序之重要原則，原告依限申報93年度營利
    事業所得稅，申報書詳列當年度損益，且未列「前5年度核
    定虧損本年度扣除額」，檢附之當年度資產負債表縱有「積
    累盈虧」（87年度以後餘額）-1,164,972元，因兩相矛盾而
    屬誤植，被告所屬沙鹿稽徵所本可輕而易舉發現錯誤，竟疏
    而未見，並依原告申報核定當年度稅額，原告依其核定而將
    資料轉入94年度，自信賴其核定而受信賴保護原則之保護。
    被告於發現後，未詳究原告93年度申報書之損益，根本無漏
    報或短報之故意，竟未先行檢討未盡審核義務，反而逕行核
    定原告漏報或短報。雖承辦稅務員口頭同意原告於申請復查
    後准予更正，卻又以復查決定駁回，訴願決定亦僅將復查決
    定理由重新鋪陳，並未細究所得稅法條文之文義及精神，率
    而駁回原告訴願。
  (三)原告對被告核定93年度未分配盈餘數額為1,165,008元，雖
    無爭執，惟盈餘未分配對股東而言並無得利，因該部分稅金
    尚得抵繳股東個人所得稅，課稅不公平。又原告93年度營利
    事業所得稅申報與所附資產負債表即已生錯誤，被告未通知
    該等錯誤，亦不許原告申請更正，即予處罰，亦不公平。
四、被告答辯略以：
  (一)未分配盈餘加徵營利事業所得稅部分：
  1.按公司法第232條第1項規定之「虧損」，係指為完成決算程
    序經股東會承認後之累積虧損，與公司年度進行中所發生之
    本期淨損之合計。該虧損之彌補，依公司法第20條第1項、
    第228條第1項及第230 條第1項規定，則須經向股東會提出
    虧損撥補議案，並經股東會議決之程序為之方可。又依商業
    會計處理準則第26條第2項規定，盈餘分配或虧損彌補，應
    俟業主同意或股東會決議後方可列帳，如有盈餘分配或虧損
    彌補之議案，應在當期財務報表附註中註明。是得依所得稅
    法第66條之9第2項第2款規定為彌補以往年度虧損，當係指
    營利事業以當年度之未分配盈餘實際彌補以往年度虧損而言
    。本件原告係從事未分類其他塑膠製品、塑膠袋製品、塑膠
    日用品及塑膠雨衣、桌布等製造業，原告92年度營利事業所
    得稅結算申報資產負債表，列報累積盈虧0元、本期（92年
    ）損益1,606,132元，惟93年度營利事業所得稅結算申報資
    產負債表列報累積盈虧負1,164,972元，本期（93年）損益
    1,498,146元，致93年度未分配盈餘申報，列報彌補以往年
    度虧損1,164,972元，經被告查獲，核定調減彌補以往年度
    虧損為0元，雖原告於96年12月13日申請更正93年度營利事
    業所得稅結算申報資產負債表累積盈虧為0元，惟仍未於被
    告96年8月8日發函調查前更正93年度未分配盈餘，依行為時
    所得稅法第66條之9第1項、第2項第2款及同法施行細則第48
    條之10第4項規定，核定93年度未分配盈餘1,165,008元，並
    無不合。
  2.至原告主張93年度資產負債表之累積盈虧數額，係因電腦轉
    檔錯誤所致，惟該數額乃經被告依法查核，基於信賴保護，
    請予註銷乙節，按凡屬商業之資產、負債或業主權益等會計
    事項發生增減變化，均應依商業會計法規定辦理，不因其使
    用電腦資訊系統處理會計帳務而有不同，原告因電腦轉檔錯
    誤致資產負債表累積盈虧數額產生錯誤，未盡內部控制之審
    核義務，縱非故意亦難謂無過失，其主張核不足採。另依所
    得稅法第76條規定，原告於辦理營利事業所得稅結算申報時
    ，應提出資產負債表供稽徵機關審核其當年度結算損益有無
    符合所得稅法相關規定，以核定其營利事業所得稅，而非核
    定其資產負債表各項欄位數額，原告據為爭執，應屬誤解。
    原告93年度之資產負債表已發生錯誤，惟其後在申報93年度
    未分配盈餘時仍負有核對之義務，原告不得以其93年度之資
    產負債表有誤，而主張其後93年度未分配盈餘申報錯誤應予
    免責。
  (二)罰鍰部分：原告違章事證業如前述，被告依所得稅法第110
    條之2第1項規定，按所漏稅額116,500元處0.4倍之罰鍰46,6
    00元，並無違誤。原告雖主張依所得稅法第102條之4規定，
    於原告申報後被告應派員調查等語，按未分配盈餘加徵是以
    未分配之盈餘加徵10%稅額，被告之所以處罰原告，是因原
    告以前年度實際上並無虧損，卻予以虛列。倘原告係屬有虧
    損卻未予列報，被告依規定會輔導補報，但對於已經申報而
    有虛列情形，被告即可加以處罰。
五、本件兩造之爭點為：原告主張被告就未分配盈餘課稅並非公
    平，且系爭93年度營利事業所得稅結算申報之資產負債表列
    報累積盈虧-1,164,972元，係屬電腦轉檔錯誤所致，並無漏
    報之故意，被告有指正或更正之義務，被告未許原告更正，
    逕予核定補稅並處以罰鍰，顯有違誤等語；被告則以原告未
    盡內部控制之審核義務，又未訂正其93年度資產負債表已發
    生之錯誤，另又未於被告發函調查前更正93年度未分配盈餘
    ，已有過失，且被告亦無指正或更正其資產負債表各項欄位
    數額之義務，原告據此主張，並無可採等語置辯。
六、按「自87年度起，營利事業當年度之盈餘未作分配者，應就
    該未分配盈餘加徵10%營利事業所得稅，不適用第76條之1規
    定。前項所稱未分配盈餘，係指經稽徵機關核定之課稅所得
    額，加計同年度依本法或其他法律規定減免所得稅之所得額
    、不計入所得課稅之所得額、已依第39條規定扣除之虧損及
    減除左列各款後之餘額︰．．．二彌補以往年度之虧損。」
    、「本法第66條之9第2項第2款所稱彌補以往年度之虧損，
    係指營利事業以當年度之未分配盈餘實際彌補其以往年度累
    積虧損之數額。」分別為行為時所得稅法第66條之9第1項、
    第2項第2款及同法施行細則第48條之10第4項所明定。次按
    「營利事業已依第102條之2規定辦理申報，但有漏報或短報
    未分配盈餘者，處以所漏稅額1倍以下之罰鍰。」為所得稅
    法第110條之2第1項所明定。
七、經查，本件原告係從事未分類其他塑膠製品、塑膠袋製品、
    塑膠日用品及塑膠雨衣、桌布等製造業，原告92年度營利事
    業所得稅結算申報資產負債表，列報累積盈虧0元、本期（
    92年）損益1,606,132元，惟93年度營利事業所得稅結算申
    報資產負債表列報累積盈虧負1,164,972元，本期（93年）
    損益1,498,146元，致93年度未分配盈餘申報，列報彌補以
    往年度虧損1,164,972元（原處分卷55頁)，經被告查獲，核
    定調減彌補以往年度虧損為0元，依行為時所得稅法第66條
    之9第1項、第2項第2款及同法施行細則第48條之10第4項規
    定，核定93年度未分配盈餘1,165,008元（同卷45頁），自
    屬有據，原告對此數額亦不爭執。
八、次按納稅義務人有向稅捐稽徵機關誠實申報之義務，關於屬
    商業之資產、負債或業主權益等會計事項發生增減變化，均
    應依商業會計法規定辦理，如使用電腦資訊系統處理會計帳
    務，亦應於申報前詳加核對，避免產生錯誤。另依所得稅法
    第76條規定，原告為納稅義務人，於辦理營利事業所得稅結
    算申報時，應提出資產負債表供稅捐稽徵機關審核其當年度
    結算損益，有無符合所得稅法相關規定，以核定其營利事業
    所得稅，而非核定其資產負債表各項欄位數額。本件原告93
    年度之資產負債表已發生錯誤，於爾後申報93年度未分配盈
    餘時，仍負有核對之義務，原告主張其93年度之資產負債表
    有誤，因電腦轉檔錯誤，致其後93年度未分配盈餘申報錯誤
    ，原告未盡內部控制之審核義務，縱非故意，亦難謂無過失
    ，自不得主張免罰。又原告亦對被告出具承諾書（同卷53頁
    ），承認違章事實，願繳清稅款及罰鍰在案。
九、至原告稱依所得稅法第102條之3及第102條之4規定，稽徵機
    關有協助營利事業申報未分配盈餘之義務，營利事業如未依
    限申報，稽徵機關有催報之義務，營利事業如於收受稽徵機
    關之滯報通知書後，如仍未依限補辦申報，稽徵機關仍有義
    務依查得之資料核定稅額，稽徵機關接到未分配盈餘申報書
    後，應派員調查乙節。惟此係稅捐稽徵機關應協助營利事業
    依期申報未分配盈餘，收到申報書後並對之查核，並非免除
    營利事業有向稅捐稽徵機關誠實申報之義務，原告向被告申
    報93年度未分配盈餘，即應依規定確實申報，如有故意或過
    失申報不實，自難謂得依上開規定主張免罰。又依行為時所
    得稅法第66條之9第1項規定，87年度起之營利事業當年度之
    盈餘未作分配者，應就該未分配盈餘加徵10%營利事業所得
    稅，原告有本件未分配盈餘，被告即應依該規定課稅，原告
    稱盈餘未分配對股東而言並無得利，因該部分稅金尚得抵繳
    股東個人所得稅，課稅不公平等云，並無可取。另原告雖於
    96 年12月13日向被告申請更正93年度營利事業所得稅結算
    申報資產負債表累積盈虧為0元（同卷77頁)，然係於被告96
    年8月8日發函調查本件未分配盈餘之後(同卷48頁)，此並不
    符合稅捐稽徵法第48條之1第1項前段規定之要件，原告亦不
    得依該規定免罰，併予敘明。
十、綜上所陳，被告以原告93年度未分配盈餘申報，漏報未分配
    盈餘，經被告核定為1,165,008元，加徵10%營利事業所得稅
    116,500元，並按所漏稅額116,500元處0.4倍之罰鍰46,60 0
    元，依上開規定及說明，並無違誤，訴願決定予以維持，均
    無不合，原告訴請撤銷復查決定及訴願決定，為無理由，應
    予駁回。另本件為簡易案件，依兩造到庭所述各節及卷內資
    料其事證已臻明確，本院亦認無經言詞辯論之必要，爰不經
    言詞辯論而判決之，均併予敘明。
據上論結，本件原告之訴為無理由，爰依行政訴訟法第233條第1
項、第236條、第195條第1項後段、第98條第1項前段，判決如主
文。
中    華    民    國    97    年    12    月    31    日
              臺中高等行政法院第四庭
                              法  官  許  武  峰
以上正本證明與原本無異。
如不服本判決，應於判決送達後20日內，以本訴訟事件所涉及之
法律見解具有原則性者，始得向本院提出上訴狀並表明上訴理由
，經最高行政法院許可，否則不得上訴；如於本判決宣示後送達
前提起上訴者，應於判決送達後20日內補提上訴理由書（均應依
對造人數提出繕本）。
中    華    民    國    97    年    12    月    31    日
                              書記官  莊  啟  明


司法院資訊處製作；財團法人民間司法改革基金會備份。
